【裁判字號】    97,上訴,5515
【裁判日期】    980206
【裁判案由】    殺人未遂
【裁判全文】
臺灣高等法院刑事判決                97年度上訴字第5515號
上  訴  人
即  被  告  甲○○
                    （現於臺灣臺北監獄另案執行中）
選任辯護人  扶助律師劉韋廷律師
上列上訴人因殺人未遂案件，不服臺灣臺北地方法院97年度訴字
第1402號，中華民國97年10月30日第一審判決（起訴案號：臺灣
臺北地方法院檢察署97年度偵字第10810 號），提起上訴，本院
判決如下：
    主  文
上訴駁回。
    事  實
一、甲○○前於民國八十七年間因殺人未遂案件，經臺灣臺東地
    方法院以八十八年度訴字第四號判決判處有期徒刑五年六月
    確定，並與另案竊盜案件合併定應執行刑，嗣經假釋與撤銷
    假釋，現正執行殘刑中（未構成累犯）。甲○○仍不知警惕
    ，於九十七年二月十六日晚間七時三十分許，在臺北縣新店
    市○○路三七二號五樓租屋處，因同屋505室室友乙○○使
    用浴室聲音過大，一時氣憤，隨手拿起其所有之鐵鎚一把前
    往浴室理論，適乙○○用畢浴室開門之際，甲○○即基於殺
    人之故意，手持鐵鎚攻擊乙○○之頭頂部位四次，致乙○○
    受有顱骨穹窿骨折、頭皮開放性傷口、顱內出血等傷害，嗣
    因甲○○之女友丙○○及不知名之房客聞聲出來查看並制止
    之，甲○○始罷手而未得逞。甲○○見乙○○全身是血，隨
    即逃離住處，丙○○則將乙○○送財團法人天主教耕莘醫院
    （下稱耕莘醫院）救治，而經醫院通報臺北縣政府警察局新
    店分局後，始知上情，並至現場扣得甲○○所有供犯罪所用
    之鐵鎚一把。
二、案經乙○○訴由臺北縣政府警察局新店分局報告臺灣臺北地
    方法院檢察署檢察官偵查起訴。
    理  由
壹、證據能力：
    按「被告以外之人於審判外之言詞或書面陳述，除法律有規
    定者外，不得作為證據」，刑事訴訟法第一百五十九第一項
    定有明文，此即學理上所稱「傳聞證據排除法則」。而依上
    開法律規定，傳聞證據原則上固無證據能力，但如法律別有
    規定者，即例外認有證據能力。又被告以外之人於審判外之
    陳述，雖不符同法第一百五十九條之一至第一百五十九條之
    四之規定，但經當事人於審判程序同意作為證據，法院審酌
    該言詞陳述或書面陳述作成時之情況，認為適當者，亦得為
    證據。當事人、代理人或辯護人於法院調查證據時，知有第
    一百五十九條第一項不得為證據之情形，而未於言詞辯論終
    結前聲明異議者，視為有前項之同意，此則據同法第一百五
    十九條之五規定甚明。經查，本判決後開所引用之各該被告
    以外之人於審判外之陳述，皆屬傳聞證據，惟被告及其辯護
    人以及公訴檢察官雖知上開證據資料為傳聞證據，但於本院
    準備程序及審判期日中則均表示無意見而不予爭執，且迄至
    言詞辯論終結前亦未再聲明異議，本院審酌上開證據資料製
    作時之情況，尚查無違法不當及證明力明顯過低之瑕疵，亦
    認為以之作為證據應屬適當，故揆諸前開法律規定與說明，
    爰逕依刑事訴訟法第一百五十九條之五之規定，認前揭證據
    資料均例外有證據能力。
貳、本院認定犯罪事實所憑之證據及理由：
一、訊據被告甲○○固承認有於前揭時、地因被害人乙○○使用
    浴室之聲音過大，與之發生爭吵，並持鐵槌攻擊被害人乙○○頭部之事實，惟否認有何殺人之故意，辯稱：平日與被害
    人並無仇隙，當無殺害被害人之動機，被害人體型較被告壯
    碩，被告情急之下拿取隨手可得之工具相抗，當時不知所拿
    工具係鐵鎚，發現被害人身上有血之後，又請女友丙○○叫
    救護車，可見被告並無殺人意圖，縱認被告有殺人意圖，亦
    已出於己意盡力中止犯罪結果之發生，並符合自首之規定。
    再被告當天因酒醉而有心智缺陷之狀況，其行為應有不罰或
    減輕其刑之適用云云。經查：
  (一)被告手持鐵鎚一出手即攻擊被害人乙○○頭頂部位，並於幾
    分鐘內連續四次朝被害人之頭部攻擊，致其頭部大量出血而
    受有顱骨穹窿骨折、頭皮開放性傷口、顱內出血等傷害，迨
    被告女友丙○○及其他房客出面制止，被告始停手之事實，
    業據證人乙○○於偵查及原審審理中證述綦詳，其稱：案發
    當天晚上伊在洗澡，伊洗完澡要從浴室出來，還沒走出來被
    告就說伊太吵，用台語一直說再吵要給你死，被告從房門出
    來時手上就拿鐵鎚，用鐵鎚打伊頭部，朝頭頂打了四下，被
    告一開始就直接朝伊頭部打，第一下伊來不及閃就被被告打
    到，後來第四下伊就擋住被告拿鐵鎚的手，被告就用拳頭打
    伊眼睛，第二下、第三下也是打到伊頭部，第一下是頭頂右
    邊的位置，第二下是頭頂後面位置，第三下不記得了，打的
    時間前後不到五分鐘。被告女友在房間門口看到伊被打，就
    出來拉被告。記得後來是二號房的人回來阻止被告，被告才
    跑掉。被告女友拉他時，被告還是繼續打伊。被告逃走後被
    告女友帶伊到耕莘醫院等語（偵查卷第四十六至四十七頁，
    原審審判筆錄第三至四、七頁），於本院審理時再度證稱；
    伊看到（被告）的時候，他就拿鐵鎚，伊看到時楞了一下，
    就扭打起來等語（本院審判筆錄第七頁）；核與證人丙○○
    於警詢及原審審理時證述之情節大致相符，證人丙○○並稱
    ：案發當天被害人乙○○在洗澡時，被告就出去說要找乙○○討論關門聲音的事，沒多久就聽到浴室傳來乙○○的聲音
    ，說「不要打我」，出去看時乙○○頭部已經受傷流很多血
    ，被告手上有拿鐵鎚，後來其有制止被告，其看被告有要動
    手打乙○○，而別的房客也有出來瞭解情況，之後被告要其
    叫救護車，就衝出去離開住處，事後其陪乙○○去耕莘醫院
    就醫等語（偵卷第十至十一頁、原審審判筆錄第十至十三頁
    ）。再參酌被害人乙○○當天至耕莘醫院急診住院，診斷結
    果認定其受有顱骨穹窿骨折、頭皮開放性傷口、顱內出血等
    傷害，有耕莘醫院出具之診斷證明書及病歷資料各一份在卷
    可稽（偵查卷第十五、三十七至四十一頁），是被害人受傷
    之部位與伊描述之被告攻擊部位相互吻合，足見證人乙○○
    所言屬實。此外，復有現場照片四張及被告所有之鐵鎚一把
    扣案可資佐證，益徵被告確有以鐵鎚接續敲擊被害人乙○○
    頭部之攻擊行為。
  (二)按行為人於行為當時，主觀上是否有殺人之故意，除應斟酌
    其使用之兇器種類、攻擊之部位、行為時之態度、表示外，
    尚應深入觀察行為人與被害人之關係、衝突之起因、行為當
    時所受之刺激、下手力量之輕重、被害人受傷之程度、部位
    及行為人事後之態度等各項因素，綜合予以研析；而殺人與
    傷害致人於死之區別，即在下手加害時有無死亡之預見，被
    害人所受之傷害程度，固不能據為認定有無殺意之唯一標準
    ，但加害人之下手情形如何，於審究犯意方面，仍不失為重
    要參考資料，不能因被告與被害人素不相識，原無宿怨，即
    認為無殺人之故意（最高法院五十一年台上字第一二九一號
    判例、九十一年度台上字第一０三八號、八十七年台上字第
    四四九四號、八十七年台上字第三一二三號判決可資參照）
    。觀諸被告持以行兇之鐵鎚一把，前端以金屬材質製成，且
    屬堅硬之重物，有扣案物照片兩張存卷可參（偵查卷第二十
    至二十一頁），上開工具之攻擊殺傷力不可小覷，被告於本
    院準備程序時亦自承知悉持用鐵鎚敲擊他人之頭部將造成死
    亡之結果（見本院卷第三十一頁反面）；又被告持該鐵鎚接
    續朝被害人之頭部攻擊四次，可知被告下手之部位均屬人體
    之要害，參諸被害人乙○○之頭部因此大量出血，且受有顱
    骨穹窿骨折、頭皮開放性傷口、顱內出血等傷害，益見被告
    下手之力道甚重，佐以被告於短時間內接續攻擊被害人數次
    ，迨證人丙○○出面時其手上仍持握鐵鎚，嗣經證人丙○○
    制止及其他房客出面探詢，被告方棄行兇工具離開現場，綜
    上各節，足見被告下手時主觀上已可預見被害人可能因此死
    亡，故被告有殺害被害人之認識與意欲無誤，雖被告平日與
    被害人並無仇隙，但證人丙○○證稱被告於案發前即表示要
    出去跟被害人討論浴室關門聲音過大之事，可見被告當時對
    於此事甚為不滿，自有可能因一時激憤，情緒失控而頓萌殺
    人犯意，尚不能以被告平日與被害人並無仇隙，即認被告並
    無殺人犯意，故被告辯稱其無殺人意圖云云，顯不足採。
  (三)被告又稱其當天因酒醉而心智缺陷，不知其拿取之工具係鐵
    鎚云云。觀諸證人丙○○雖稱被告之前有飲酒，身上有酒氣
    （原審審判筆錄第十頁），然證人乙○○卻稱被告打伊時意
    識蠻清楚的，身上也沒聞到酒味（同上筆錄第六頁），是兩
    位證人觀察所得之情狀不同，能否遽認被告當時已達爛醉程
    度而足以影響其行為辨識能力？已堪質疑。再參酌證人丙○○證稱當天被害人乙○○回來後，被告說乙○○每次關門聲
    音都很大聲，之後乙○○在洗澡時，被告就出去要找乙○○
    討論關門聲音的事（同上筆錄第十頁），可見被告在攻擊被
    害人之前之密接時間點，對於外界事務之知覺理會及本身意
    欲從事之行為，均甚清晰明瞭。又被告攻擊被害人後，於其
    女友丙○○出面制止時，隨即要求女友丙○○叫救護車，並
    迅速逃離現場，其於警詢時並自承從住處逃離到河堤邊後，
    先至新店市○○路與建國路口廟宇後方，竊取住家曬放於外
    頭之衣物，替換自身沾有血跡之衣物後，再行逃逸等情（偵
    查卷第六頁），可知被告於案發後之密接時間點，思緒亦甚
    清晰縝密，是被告辯稱其行為時因飲酒而致心智缺陷云云，
    顯係事後卸責之詞，不足採信。又扣案之鐵鎚頗具重量，體
    積亦大，衡情一般人並無舉起該物連續攻擊而不知該物為何
    之可能，況被告自承該鐵鎚為其平日使用之工具，證人丙○○亦證稱該鐵鎚平常不是放在房間裡面，就是放在門間門口
    旁之鞋櫃等語（見偵查卷第五十一頁、原審審判筆錄第十二
    至十三頁、本院卷第三十一頁反面），可見該鐵鎚是被告所
    有平日慣於使用之工具，依被告當時之精神狀況，一經持握
    斷無不知其所取之工具係其所有之鐵鎚之可能。更何況被告
    於偵查中即自承：（一開始就拿鐵鎚，不會打死人？）那是
    我工作的工具，因為我的體格打不贏他，所以才隨手拿工具
    等語（見偵卷第五十一頁），是被告辯稱其因受制於告訴人
    在情急之下隨意抓取之物，不知為鐵鎚云云，應係事後卸責
    之詞，不足採信。
  (四)再按，刑法第二十六條前段之一般障礙未遂犯與同法第二十
    七條之中止未遂犯，二者之區別，應依一般經驗標準予以觀
    察，以其性質是否對已著手犯罪之既遂予以通常之妨礙為其
    依據。倘其著手犯罪後之停止行為，依一般社會通念，為屬
    可預期未能完成犯罪之結果者，仍屬一般障礙之未遂犯，而
    非中止未遂；必其未遂之原因，在一般經驗法則上，非得以
    預期，純係出於行為人之己意而中止或防止其結果之發生者
    ，始得謂為中止未遂犯。而行為人若已著手於犯罪之實施，
    且其行為已有發生結果之危險，而於結果尚未發生前，縱因
    己意而消極中止其犯行，然未積極採取防果行為，而係另由
    第三人為防果之行為，致未發生結果者，仍屬因外力介入而
    致犯罪未遂之普通未遂即障礙未遂（最高法院八十四年台上
    字第四四二八號、八十九年度台上字第一九三０號判決可資
    參照）。本件被告持鐵鎚攻擊被害人後，係因證人丙○○及
    不知名之房客加以制止，被告始停止攻擊而離開現場，業據
    證人乙○○證述明確（原審審判筆錄第五頁），證人丙○○
    亦稱其到場時被告手上還拿著鐵鎚，其有出聲制止被告，並
    有其他房客出面查看，可見被告係在遭他人發現犯行後，因
    外界因素影響其心理，於此障礙事由存在下，始於一般可預
    期之情況下停止犯罪行為，並非純粹出於己意而中止犯行，
    且被告事後僅口頭請託證人丙○○幫忙叫救護車，旋即逃離
    現場，並未積極採取其他防果行為，自難謂已符合中止未遂
    犯之要件。至證人丙○○固於本院審理時證稱：伊出去的時
    候，他們（指被告與告訴人）二個已經沒有打的動作等語，
    惟如與其前證所述尚有為制止之語，並見被告仍持握鐵鎚（
    見原審審判筆錄第十一頁），證人丙○○當時所見被告是否
    已因己意而中止殺人犯行，誠屬可疑？況且，證人乙○○於
    原審審理中直指伊是有聽到她（指丙○○）說不要打，……
    後來有感覺到被告動作比較小（見原審審判筆錄第八頁），
    益證，證人丙○○於本院審理時所證，恐因事隔多時，記憶
    有所差誤所致，自難採為有利被告之認定，併此說明。
  (五)又按，自首以對於未發覺之罪投案而受裁判為要件，至其方
    式雖不限於自行投案，即託人代理自首或向非偵查機關請其
    轉送，亦無不可，但須有向該管司法機關自承犯罪而受裁判
    之事實，始生效力，若於犯罪後，僅向被害人或非有偵查犯
    罪職務之公務員陳述自己犯罪之事實，而無受裁判之表示，
    即與自首之條件不符，最高法院五十年台上字第六五號判例
    可資參照。本案被告事發後除委託證人丙○○叫救護車外，
    並未託其報警及證人丙○○並未報警乙節，分據證人丙○○
    於原審、本院審理時結證屬實（原審審判筆錄第十一頁、本
    院審判筆錄第九頁），而案發當日亦無任何人向警局勤務中
    心報案之紀錄，有臺北縣政府警察局97年9 月22日北縣警勤
    字第0970125118號函一紙在卷可查（原審卷第47頁）。又九
    十七年二月十六日案發當天被害人乙○○至耕莘醫院就診後
    ，耕莘醫院已通報警方，證人丙○○並於當晚即至警局製作
    筆錄，鎖定犯罪嫌疑人為被告，業據證人乙○○、丙○○於
    原審審理時證述明確（原審審判筆錄第六、十二頁），復有
    證人丙○○之警詢筆錄在卷可按（偵查卷第十至十二頁），
    可知當日有偵查權限之警察機關即已知悉上開犯罪事實及嫌
    疑人，惟被告係於九十七年三月二十八日因他案入監執行，
    員警方於九十七年五月五日前往監所提訊，有其警訊筆錄及
    刑案報告書各一份附卷為憑（偵查卷第一至三頁），可見被
    告並未在有偵查犯罪權限之機關發覺其犯罪前，自行或請他
    人代為自首，故其辯稱應可依自首規定減輕其刑云云，亦不
    可採。至證人丙○○於本院審理中雖稱：被告有請其報警等
    語（見本院審判筆錄第九頁），然此不僅與其前於原審時所
    證有間，且縱屬實在惟證人丙○○事後並未主動報警已如前
    述，且被告於案發後委託請證人丙○○帶同告訴人送醫後即
    行離開現場，迄至入監執行他案，歷時月餘，未見被告主動
    前往警所告知前情，被告縱有委請證人丙○○報警一語，但
    未見被告有何接受裁判之意，自與委託報警自首要件有間，
    實無因證人丙○○於本院前述，而為被告有利之認定，併此
    說明。
(六)、綜上所述，被告所辯均不足採，本件事證明確，被告犯行堪
    以認定。
二、核被告甲○○所為，係犯刑法第二百七十一條第二項、第一
    項之殺人未遂罪。被告已著手實施殺人之行為，但尚未發生
    被害人死亡之結果，為未遂犯，應依刑法第二十五條第二項
    規定，按既遂犯之刑度減輕其刑。
三、原審詳為審酌，認被告事證明確，依刑事訴訟法第二百九十
    九條第一項前段、刑法第二百七十一條第一項、第二項、第
    二十五條第二項、第三十八條第一項第二款之規定，說明審
    酌被告曾有事實欄所載持刀殺人未遂之前案，猶不知警惕，
    再犯本案，再參酌被告與被害人素無恩怨，僅因被害人與其
    生活習慣不合，竟手持鐵鎚接續毆打被害人之頭部，致被害
    人大量出血，對被害人造成之身心傷害頗鉅，又被告行兇之
    手段殘忍，事發後隨即逃離現場，企圖逃避刑責，案發後二
    個月餘方始到案，再被告雖表示有與被害人和解之誠意，但
    被害人表示被告只願賠償新台幣一萬元，其無法接受，故迄
    今尚未達成和解，復考量被告雖承認有持鐵鎚毆打被害人之
    客觀行為，但仍辯稱其當時意識不清，不知所拿之物為鐵鎚
    ，犯後態度難謂良好等一切情狀，量處有期徒刑五年十月，
    並說明扣案之鐵鎚一把，係被告所有供犯本罪所用之物，業
    據被告供明在卷，並依刑法第三十八條第一項第二款規定宣
    告沒收，原判決認事用法俱無違誤，量刑亦稱妥適，被告上
    訴空言否認殺人未遂之犯罪，為無理由，應予駁回。
據上論斷，應依刑事訴訟法第三百六十八條，判決如主文。
本案經檢察官陳大偉到庭執行職務。
中    華    民    國    98    年    2     月    6     日
            刑事第十五庭  審判長法  官  吳昭瑩
                                法  官  李正紀
                                法  官  李釱任
以上正本證明與原本無異。
如不服本判決，應於收受送達後10日內向本院提出上訴書狀，其
未敘述上訴之理由者並得於提起上訴後10日內向本院補提理由書
（均須按他造當事人之人數附繕本）「切勿逕送上級法院」。
                                書記官  張玉如
中    華    民    國    98    年    2     月    6     日
附錄：本案論罪科刑法條全文
中華民國刑法第271條
（普通殺人罪）
殺人者，處死刑、無期徒刑或 10 年以上有期徒刑。
前項之未遂犯罰之。
預備犯第 1 項之罪者，處 2 年以下有期徒刑。


司法院資訊處製作；財團法人民間司法改革基金會備份。
